【裁判字號】    97,重上更(一),24
【裁判日期】    980113
【裁判案由】    給付工程款
【裁判全文】
臺灣高等法院民事判決              97年度重上更(一)字第24號
上  訴  人  威鈞企業有限公司
法定代理人  甲○○
訴訟代理人  陳盈壽律師
被  上訴人  行政院國軍退除役官兵輔導委員會臺北榮民技術勞
            務中心
法定代理人  乙○○
訴訟代理人  鄧國璽律師
上列當事人間請求給付工程款事件，上訴人對於中華民國93年12
月30日臺灣臺北地方法院92年度重訴字第64號第一審判決提起上
訴，經最高法院第一次發回更審，本院於97年12月30日言詞辯論
終結，判決如下：
    主      文
上訴駁回。
第二審及發回前第三審訴訟費用（確定部分除外）由上訴人負擔
。
    事實及理由
一、按當事人喪失訴訟能力或法定代理人死亡或其代理權消滅者
    ，訴訟程序在有法定代理人或取得訴訟能力之本人，承受其
    訴訟以前當然停止；上開應承受訴訟人，於得為承受時，應
    即為承受之聲明，民事訴訟法第一百七十條、第一百七十五
    條第一項分別定有明文。本件被上訴人之法定代理人原為郭
    建忠，嗣變更為李興竹，再變更為乙○○，有人事令在卷可
    憑（見本院卷第十三、四七至四八頁），茲經渠等聲明承受
    訴訟（見本院卷第十二、四五頁），核無不合，先予敘明。
二、被上訴人主張：伊於民國八十四年六月間向訴外人臺灣省政
    府住宅及都市發展局（嗣其業務移轉予行政院內政部營建署
    ，下稱業主）承攬新竹公學新村國宅新建工程水電設備工程
    ，並自八十六年三月起與上訴人陸續簽訂六份工程合約（下
    稱系爭工程合約），約定將部分水電工程（下稱系爭工程）
    轉包由上訴人施作。詎上訴人於八十八年八月間無故停工，
    迭經伊函催進場施工，均未獲置理，伊乃於八十九年一月間
    起自行派員進場繼續施作，分別至八十八年五月二十五日、
    八十九年十月十二日完成甲、乙區水電工程，經業主初驗及
    伊陸續修補，而分別於九十年二月六日及九十一年一月四日
    經業主驗收完畢。經結算後，上訴人尚有溢領材料費新臺幣
    （下同）五十九萬四千八百二十三元未給付，爰依系爭工程
    合約及民法第四百九十七條規定，求為命上訴人如數給付及
    加計自起訴狀繕本送達翌日起算法定遲延利息之判決等語（
    被上訴人起訴主張上訴人退場前，伊已給付上訴人工程款五
    千四百六十六萬四千九百十九元，代上訴人墊付材料款一千
    五百四十一萬八千二百六十四元；上訴人退場後，伊自行派
    員代上訴人施作完工、修補瑕疵及履行保固責任支出工資、
    材料費暨依約應付百分之十管理費共一千零三十七萬五百三
    十五元，上訴人溢領材料費五十九萬四千八百二十三元，合
    計八千一百零四萬八千五百四十一元，扣除系爭工程合約總
    報酬金額六千六百九十四萬五千元及上訴人繳交履約保證金
    四十九萬零五百元後，上訴人應給付伊一千三百六十一萬三
    千零四十一元本息，而訴請上訴人給付上開本息。其中被上
    訴人請求三百七十九萬五千七百五十三元本息部分，經本院
    前審判准其請求，上訴人未上訴已告確定；另被上訴人請求
    九百二十二萬二千四百六十五元本息部分，本院前審判決駁
    回其請求後，被上訴人不服，提起第三審上訴，經最高法院
    判決駁回上訴，亦已確定在案，均不再贅述）。並於本院答
    辯聲明：駁回上訴人之上訴。
三、上訴人則以：依系爭工程合約之約定，伊僅負責安裝被上訴
    人所提供之材料，不負工地警戒及保管之責，除安裝錯誤應
    重新安裝外，就已安裝之材料部分伊無保管之責。伊依被上
    訴人所提供之材料安裝，無溢領材料，故材料需求數與被上
    訴人和業主所訂合約數量有所出入，或現場遭破壞、偷竊等
    ，均與伊無關。伊施作部分既經被上訴人估驗付款，顯見被
    上訴人已受領該工作物，其危險負擔自應由被上訴人負擔等
    語，資為抗辯。於本院上訴聲明為：(一)原判決除確定部分外
    廢棄。(二)上開廢棄部分，被上訴人在第一審之訴及假執行之
    聲請駁回。
四、被上訴人主張伊向業主承攬新竹公學新村國宅新建工程水電
    設備工程後，將部分水電工程轉包由上訴人施作，兩造簽訂
    新竹公學新村甲區水電工程揚水管按裝工料合約、新竹公學
    新村甲區水電工程消防管線防火被覆材料工程合約、新竹公
    學新村乙區水電工程第四、五、六、七、十分區水電工程（
    下稱乙區分區工程）合約、新竹公學新村乙區水電工程地下
    室水電工程合約、新竹公學新村乙區水電工程揚水管按裝工
    料合約、新竹公學新村乙區水電工程標準層（含地下室）水
    電追加工程合約合計六份工程合約，上訴人於八十八年八月
    間停工退場，甲區水電工程於八十八年五月二十五日竣工，
    嗣於九十年二月六日經業主驗收完畢；乙區水電工程則於八
    十九年十月十二日竣工，九十一年一月四日經業主驗收完畢
    之事實，已據提出系爭六份工程合約（見原審卷第二０至一
    ０三頁）、內政部營建署工程結算驗收證明書（見原審卷第
    二六三、二六四頁）為證，並為上訴人所不爭執，堪信此部
    分事實為真實。
五、被上訴人主張上訴人退場後，迭經伊函催進場施工未果，乃
    自行派工施作完成系爭工程，復於業主初驗後，修補業主驗
    收時有瑕疵部分，經業主驗收完畢，上訴人溢領材料費五十
    九萬四千八百二十三元。系爭工程合約約定上訴人全責施工
    ，非單僅提供安裝勞務，具有特別加重材料保管責任及損害
    賠償之約定，依民法第五百零八條規定，應以定作人即伊受
    領工作物時間點作為判斷基準；伊所為之估驗付款，僅係對
    上訴人財務上融資所為之暫付款性質，與工程是否已完成交
    付無涉，伊自得請求上訴人給付溢領之材料費等情，為上訴
    人所否認，並以前開情詞置辯。經查：
  (一)被上訴人主張上訴人領取材料超出合約數量，其中尚展公司
    衛浴設備材料為四十二萬二千三百四十二元、和成公司衛浴
    設備材料四萬八千二百七十五元、泛浤公司防震軟管材料一
    十二萬四千二百零六元，合計五十九萬四千八百二十三元事
    實，已據提出材料明細表（原證十三、十四、十五）為證（
    見原審卷第一一０至一一三頁），該明細表係依據系爭工程
    合約應領數量，與上訴人實際領得數量所統計者，而實際領
    取數量則經被上訴人工地主任李繼武核章，依李繼武證稱：
    在設庫房前沒有保管材料，直接交給廠商領走。伊記得當初
    衛浴材料有失竊，後來才裝的，是上訴人施作範圍。被上訴
    人出材料，上訴人負責代工，失竊應是上訴人負責。材料明
    細表所示內容確為上訴人溢領材料等語（見本院前審卷(一)第
    一一九頁），顯見確有上訴人安裝材料失竊後，因再行安裝
    而具領材料之事實。又被上訴人提出之泛浤公司防震軟管材
    料一十二萬四千二百零六元部分之簽領人係邱得樂，其為上
    訴人公司之工地主任，並負責領材料之事實，已據上訴人之
    法定代理人甲○○陳述甚明（見本院前審卷(一)第一六三頁）
    ，該部分材料顯然係上訴人所領取者，上訴人所辯原證十五
    材料明細表非其溢領之材料，自不足採信。是被上訴人主張
    上訴人領取超出系爭工程合約約定數量共價值五十九萬四千
    八百二十三元之材料事實，堪以採信。
  (二)按系爭工程合約第一條約定：「……工程項目範圍包括本合
    約條文及業主之投標須知、圖樣、施工規範與說明、工地說
    明書、標單（工程估標）開標紀錄等文件所規定事項，包含
    施工所需假設工程、機具與另件另料，責任施工，完成送水
    送電與消檢等事宜負責業主驗收合格至保固期滿為止。」（
    見原審卷第三六頁）第八條約定：「……乙方（上訴人）須
    誠心配合業主及甲方（被上訴人）要求，接受各項檢驗、測
    試，以迄驗收合格為止，驗收所需器材費用，由乙方負責。
    」（見原審卷第三八頁）可見上訴人完成安裝工作後，仍應
    負責配合業主與被上訴人測試、驗收，是上訴人承攬範圍，
    非僅單純安裝之勞務提供，上訴人抗辯其承攬範圍僅安裝設
    備、材料，尚非可採。
  (三)再按工作毀損、滅失之危險，於定作人受領前，由承攬人負
    擔，如定作人受領遲延者，其危險由定作人負擔。定作人所
    供給之材料，因不可抗力而毀損、滅失者，承攬人不負其責
    ，民法第五百零八條定有明文。依兩造簽訂之乙區分區工程
    合約第七條工程管理約定：「……三乙方須派有工作經驗之
    領班或代表人常駐工地，與甲方有關人員保持聯繫，負責督
    導所屬工人，正確使用施工材料，嚴守工作紀律，執行施工
    安全衛生規定。……八甲方所提供之材料、設備進場，乙方
    駐工地人員需會同甲方檢驗簽收後，由乙方保管施工，如有
    遺失由乙方負責賠償。九甲方供應之設備材料等，如因乙方
    施工錯誤致損壞變質等，無法驗收合格，其損失由乙方改善
    或賠償。……十一乙方施工使用材料，如有不當浪費情事，甲
    方得檢具證據，要求乙方加倍賠償」等語（見本院前審卷(一)
    第二四七頁反面、二四八頁正面），足見材料、設備進場由
    上訴人簽收後，上訴人應負保管施工責任，直至驗收合格為
    止，並無安裝或未安裝之區別，且未就上訴人之保管責任限
    定至安裝完畢為止。又上訴人因設備、材料管理所生賠償責
    任，包括未正確使用、未保管施工、施工錯誤致損壞變質、
    不當浪費等。是在業主驗收前，為配合驗收，因施工錯誤、
    未正確使用設備、材料或材料、設備失竊後等之修繕所生之
    材料數額，依民法第五百零八條規定及系爭工程合約第三、
    八、九、十一款約定，為上訴人所應負賠償責任範圍。上訴
    人抗辯依其所負保管責任限定至安裝完畢為止，就已施作安
    裝完成之材料不負保管之責，伊僅為水電工程五個下包廠商
    之一，工地亦由被上訴人設立施工所並派員警戒，實難命伊
    負責等語，殊非可取。
  (四)上訴人另抗辯伊承包工程已施作完成，且經被上訴人估驗付
    款，被上訴人業已受領伊所施作之工作物，其危險負擔應由
    被上訴人負擔等語。惟依被上訴人提出之估驗表所示（見本
    院前審卷(一)第一八四、一八六、一八八、一九０頁），上訴
    人於八十八年八月間退場時，雖已施作完成大部分工程，並
    經被上訴人估驗付款，惟尚有「配合驗收」及「移交完成」
    之項目未完成，顯見上訴人完成之工作未經業主驗收。如前
    所述，上訴人承攬範圍除完成安裝工作後，仍應負責配合業
    主與被上訴人測試、驗收，而被上訴人所支付之工程估驗款
    ，係按上訴人工程完成之數量、進度付款之方式，乃就已施
    作未經正式驗收之工作先為估驗計價，不涉及工程驗收交付
    ，自不得謂被上訴人業已受領上訴人之工作。上訴人辯稱被
    上訴人已受領伊所施作之工作物，就安裝後因失竊而重行安
    裝之設備材料，應由被上訴人自負其責，委非可採。
  (五)系爭乙區水電工程係於八十九年十月十二日實際完成，上訴
    人早於八十八年八月間即退場，系爭衛浴設備材料既因安裝
    後失竊，為驗收而由被上訴人再行修繕，就此設備材料既超
    出原合約之範圍，自屬上訴人所溢領，被上訴人主張上訴人
    應就此溢領之材料費負責等語，應屬有據，上訴人所辯均不
    足採。
六、綜上所述，被上訴人主張上訴人安裝後因失竊而重行安裝所
    致溢領設備材料，係於被上訴人驗收工作物受領前，上訴人
    應負賠償之責為可採，上訴人所辯均無可取。被上訴人本於
    系爭工程合約之約定，請求上訴人給付五十九萬四千八百二
    十三元，及自起訴狀繕本送達翌日即九十二年二月十五日起
    至清償日止按年息百分之五計算之利息，為有理由，應予准
    許。是則原審判命上訴人如數給付，於法並無不合。上訴意
    旨指摘原判決此部分不當，求予廢棄改判，為無理由，應予
    駁回。
七、本件為判決基礎之事證已臻明確，本院經逐一審酌兩造歷審
    所提其餘攻擊、防禦方法，認均不影響前開判決之結果，爰
    不再一一論述，併此敘明。
據上論結，本件上訴為無理由。依民事訴訟法第四百四十九條第
一項、第七十八條，判決如主文。
中    華    民    國    98    年    1     月    13    日
                  民事第十庭
                      審判長法  官  黃豐澤
                            法  官  蕭艿菁
                            法  官  林麗玲
正本係照原本作成。
不得上訴。
中    華    民    國    98    年    1     月    14    日
                            書記官  陶美玲


司法院資訊處製作；財團法人民間司法改革基金會備份。
